【裁判字號】    98,交上易,166
【裁判日期】    990429
【裁判案由】    過失傷害
【裁判全文】
臺灣高等法院刑事判決              98年度交上易字第166號
上  訴  人
即  被  告  丙○○
選任辯護人  邱昱宇律師
上列上訴人因業務過失致重傷案件，不服臺灣板橋地方法院97年
度交易字第562 號，中華民國98年4 月7 日第一審判決（起訴案
號：臺灣板橋地方法院檢察署97年度偵字第19186 號），提起上
訴，本院判決如下:
    主  文
上訴駁回。
    事  實
一、丙○○係國光汽車客運股份有限公司（以下簡稱國光客運）
    聘僱之司機，乃以駕駛為其業務之人。丙○○於民國97年3
    月27日15時31分許，駕駛車號086 －FL號營業大客車沿國道
    1 號高速公路由北往南行駛，途經南下161 公里500 公尺處
    （屬臺中縣后里鄉）時，本應注意汽車在同一車道行駛，後
    車應與前車保持隨時可以煞停之距離，且應注意車前狀況，
    隨時採取必要之安全措施，而當時天氣晴、日間自然光線、
    路面乾燥、無缺陷、視距良好，依丙○○之智識程度，並無
    不能注意之情事，竟未注意其車道前方及路肩，均有交通部
    臺灣區○道○○○路局（以下簡稱高工局）之警示車輛在閃
    光、鳴笛及揮旗，指示前方車輛正在進行路面檢測，駕駛人
    應減速慢行並切換車道，亦疏未保持安全距離，仍繼續以原
    速前進，因此撞擊行駛在同車道前方、由黃權輝所駕駛之車
    號027-QR號消防水車，再追撞前方由蘇進興所駕駛、車號Y3
    -9546 號之路面檢測施工車輛，致車內乘客丁○○○受有頭
    部外傷併左側額部顱骨開放性骨折、右側硬腦膜下出血、左
    側尺骨及股骨開放性骨折等傷害，雖經實施右側顱骨切除術
    併血塊清除手術，但仍造成記憶障礙及輕度智能不足等健康
    上難治之重傷害。嗣經內政部警政署國道高速公路警察局第
    3 警察隊員警前往現場處理，而查悉上情。
二、案經被害人丁○○○訴由內政部警政署國道公路警察局報告
    臺灣板橋地方法院檢察署檢察官偵查起訴。
    理  由
壹、程序方面：
    按「除被告所犯為死刑、無期徒刑、最輕本刑為3 年以上有
    期徒刑之罪或高等法院管轄第一審案件者外，於前條第一項
    程序進行中，被告先就被訴事實為有罪之陳述時，審判長得
    告知被告簡式審判程序之旨，並聽取當事人、代理人、辯護
    人及輔佐人之意見後，裁定進行簡式審判程序。」，刑事訴
    訟法第273 條之1 第1 項定有明文。查被告丙○○所犯上開
    事實欄一所示之業務過失致重傷罪，並非最輕本刑為3 年以
    上有期徒刑之罪，且被告於本院98年10月15日準備程序及99
    年4 月15日審判程序進行中，復就被訴之事實為有罪之陳述
    ，經告知被告簡式審判程序之旨，被告及公訴人對於本件改
    依簡式審判程序審理亦均表示無意見，是本院即依刑事訴訟
    法第364 條準用同法第273 條之1 第1 項之規定，裁定本件
    進行簡式審判程序，合先敘明。
貳、實體方面：
一、上揭犯罪事實，業據上訴人即被告丙○○於本院審理中坦承
    不諱，核與告訴人羅杜西湘指證情節相符。另據證人即車內
    乘客甲○○、乙○○、劉茂宏等人於原審審理時結證明確，
    並有道路交通事故現場圖、道路交通事故調查報告表(一)、(二)
    、行政院衛生署豐原醫院診斷證明書1 紙、現場及車損照片
    28 張 、臺北市立聯合醫院中興院區診斷證明書1 紙暨同院
    98 年3月11日北市醫興字第0983163770 0號函1 份附卷可憑
    （見偵字第19186 號偵查卷第25頁至第30頁，核退字第144
    號偵查卷第12頁至第25頁，原審卷第31 0頁、356 頁）。又
    被害人丁○○○受有頭部外傷併左側額部顱骨開放性骨折、
    右側硬腦膜下出血、左側尺骨及股骨開放性骨折等傷害，雖
    經實施右側顱骨切除術併血塊清除手術，但仍造成丁○○○
    記憶障礙及輕度智能不足等傷害，經國立臺灣大學附設醫院
    鑑定結果認「……整體而言，羅杜女士目前恢復至中下智能
    程度（WAIS-ILIFIQ 83,VIQ 84,PI& 84），各分項能力均落
    於中下程度，無明顯強弱勢，與其98年2 月10日於中興醫院
    評估之結果（WAIS-III:FIQ 56,VIQ 59,PIQ 56） 相較，整
    體智能表現有明顯進步; 但以其過去教育及職業功能推估其
    智能約有中等以上程度，且於意外前並無年老退化之虞，尚
    能維持職業與社交功能，相較之下，目前認知功能表現仍有
    減損情形，尤其在詞彙知識、算術、社會價值判斷、符號抄
    寫速度及記憶等方面表現偏弱，在處理複雜訊息所須之分析
    與組織能力上顯現困難，重複學習的成效亦有限。除上述認
    知功能減損外，羅杜女士在腦部創傷後出現性格與行為的改
    變，情緒憂鬱且疑似有幻聽症狀，日常生活功能降低（CDR
    ＝l ，輕度失智），至今仍需家人留意關照其生活起居，與
    其意外前在經濟、生活與工作各方面完全獨立自主的情況相
    較，有相當大的落差。依據羅杜女士腦傷病情及上述衡鑑結
    果推估預後狀況，其未來能完全恢復至病前水準之可能性較
    低。綜上所述，羅杜女士目前整體智能已恢復至中下程度，
    但與受傷前之病情預估程度相較，仍有明顯減損情形，且有
    腦創傷患者常見之行為改變，日常生活及工作能力明顯降低
    ，至今發病已將近兩年，完全恢復之機會極低，應可屬重大
    不治或難治之傷害」。
二、又證人甲○○於原審審理時，具結證稱：「…我上車沒有睡
    覺，司機開車的時候比較不專心，喝水、拿帽子，東看西看
    ，車速沒有特別快。…。」、「（車禍發生當時情形？）當
    我有往前看時，我只發現我們車道正前方的小貨車右切路肩
    ，然後我就聽到後面有位乘客大叫煞車，他的口吻聽起來很
    急，然後我們的大客車就撞上工程車。」、「（你們車道前
    方的小客車右切車道，你有無看到該輛小客車前方有工程車
    ？）我有看到工程車，也有看到工程車上方有指示的旗子或
    號誌，我看到時，我們車輛距離前方的工程車大概只有30到
    50公尺。」、「（在車上的乘客大叫煞車以前，司機有無減
    速或煞車的動作？）都沒有。」等語明確，證人乙○○於原
    審中亦證稱：「當時我坐在右手第二排，車禍發生前車流還
    好，沒有很多車，當時開到泰山收費站以後，時速大約8 、
    90 公 里，我都有看到儀表板，快到車禍發生地點時，被告
    的時速是80至83公里，他當時伸手在抓背，我有注意看被告
    ，我擔心他疲勞，我抬頭往前一看前方就是工程車了，距離
    工程車的距離大約3 、40公尺，我就大喊煞車，被告有煞一
    下，之後我感覺他又放掉煞車，就直接撞上了。從我大喊煞
    車到撞上只有幾秒。」於本院審理中再供證當時車速過快，
    伊當時坐第二排，有看到時速85，也有喊前面有車子，但喊
    了已經來不及，車子就撞上了等語，顯然在乘客乙○○發覺
    前方不到50公尺處有施工車輛，兩車即將撞上而大聲喊叫之
    前，被告並未發覺此等車行狀況，其有疏未保持安全距離及
    隨時注意車前狀況之過失，已甚明確。
三、再者，在上揭路段施工之高公局所屬車號3G-149號警示車、
    027-QR號消防水車及Y3-9546 號路面檢測施工車輛，確係依
    法提出申請、派車，且車禍發生前，3G-149號警示車及027-
    QR號消防水車上均有旗手搖旗警示，並開啟LED 指示燈及蜂
    鳴器提醒車道後方駕駛注意、改道之事實，除據證人甲○○
    證述如上以外，另經證人即027-QR號消防水車之旗手邱金喜
    、駕駛黃權輝、3G-149號警示車之旗手謝德隆及駕駛陳宗賓
    分別於原審審理時證述綦詳，復有高工局中區工程處97年3
    月26日公務車申派單及路面檢測申請書各1 份附卷可憑（見
    偵查卷第45頁、第46頁）。被告駕車之車道前方及右側路肩
    既均有警示車輛搖旗、閃動燈光並鳴放蜂鳴器警示，且車上
    乘客甲○○、乙○○亦已見此景，被告身為汽車駕駛，如能
    專注駕車，當不可能未見聞前開警示，然被告竟遲至乙○○
    驚呼後始察覺前方車況，致不及採取必要安全措施而撞上前
    車，此觀諸證人即Y3-9546 號路面檢測施工車輛之駕駛蘇進
    興所證稱：「（車禍如何發生你清楚嗎？）清楚，當時我剛
    要起步移動位置，我從左方後視鏡看到國光號客運沒有減速
    的跡象，很快衝過來，我只喊了一聲『去了』，車子就撞上
    了。」等情，以及證人即027- QR 號消防水車之搖旗手邱金
    喜證稱：「（車禍如何發生？）那時我在車上搖旗，我人是
    往車子的行進方向後面看，距離我大約400 公尺遠的地方，
    我看到國光號客運過來，我搖旗還有注意國光號有無切入內
    側車道，但國光號沒有改車道，也沒有減速的感覺，距離我
    200 公尺時，我開始緊張把旗搖快一點，但國光號沒有變換
    車道就直接撞上。」之情節，亦可知悉被告確未注意車前狀
    況，致未能採取必要之安全措施。被告於本院審理時亦供陳
    ：「（對證人甲○○於偵查及本院開庭時所言有何意見？）
    沒有意見，但我完全沒有看到警戒車輛。」、「（你注意到
    後來撞上的那輛紅色工程車《指027-QR號消防水車》時，你
    和該車的距離？）我前方的大貨車切入內側車道閃走之後，
    就看到紅色工程車，就已經來不及了，但我不清楚這時相隔
    多遠。」等情不諱，益徵被告駕車確實疏未注意車前狀況，
    亦未保持隨時能煞停之安全距離無訛。
四、被告辯護人雖質以警示車在事發當時根本沒有依照規定，高
    工局也有疏失云云。然查前述3G-149號警示車、027-QR號消
    防水車乃隸屬高工局中區工程處苗栗工務段，Y3-9546 號路
    面檢測施工車輛則隸屬高工局北部工程處中壢工務段，車禍
    發生當天相約在國道1 號高速公路南下100K+800之位置會合
    後出發，3G-149號警示車行駛在路肩負責警示，距離行駛在
    第3 車道之027-QR號消防水車約150 公尺，027-QR號消防水
    車之前方則為Y3-9 546號路面檢測施工車輛之事實，另據證
    人邱金喜、黃權輝、謝德隆、陳宗賓、蘇進興分別於原審審
    理時到庭證述綦詳，其等證詞內容悉相吻合，並無瑕疵可指
    ，是證人邱金喜、黃權輝、謝德隆、陳宗賓、蘇進興等5 人
    之證詞均堪予採信，被告辯護人空言指摘，要非可採。
五、按汽車在同一車道行駛，後車應與前車保持隨時可以煞停之
    距離，且應注意車前狀況，隨時採取必要之安全措施，道路
    交通安全規則第94條第1 項、第3 項分別定有明文。車禍發
    生當時天氣晴、日間自然光線、路面乾燥、無缺陷、視距良
    好，復具前揭道路交通事故調查報告表記載綦詳，依被告之
    智識程度，並無不能注意之情事，然被告竟疏未注意車道前
    方正在施工，有閃爍燈光、旗手揮舞及蜂鳴器等各項警示，
    提醒駕駛人應減速慢行並切換車道，又疏未保持隨時可以煞
    停之安全距離，因此閃避不及，撞上前方027-QR號消防水車
    ，致車上乘客丁○○○受有記憶障礙、輕度智能不足此等難
    以回復之重傷害，其駕車行為自有過失，且其過失與丁○○○之受重傷間，具有相當因果關係，均甚為明確。本案經送
    請臺灣省臺中縣區車輛行車事故鑑定委員會及臺灣省車輛行
    車事故覆議鑑定委員會進行鑑定，結果均同上開認定，有各
    該委員會98年1 月7 日中縣鑑字第0985500017號函暨檢送之
    鑑定意見書與98年11月17日覆議字第0986204274號函各1 份
    附卷可參。綜上，本案事證明確，被告犯行堪予認定，應依
    法論科。
六、查被告為國光客運司機，係以駕駛為其業務之人。又丁○○○因本案車禍致受有頭部外傷併左側額部顱骨開放性骨折、
    右側硬腦膜下出血、左側尺骨及股骨開放性骨折等傷害，雖
    經實施右側顱骨切除術併血塊清除手術，但仍造成記憶障礙
    及輕度智能不足之結果，已屬重大不治或難治之重傷害，業
    如前述。是核被告所為，係犯刑法第284 條第2 項後段之業
    務過失致重傷罪。起訴書雖記載被告所犯為刑法第284 條第
    2 項前段之業務過失傷害罪，惟公訴人於原審98年3 月26日
    審理時，業已當庭變更起訴法條為業務過失致重傷罪，並據
    此論告，自應以公訴人到庭變更之所犯法條為起訴法條，本
    院毋須再變更起訴法條。又車禍發生後，被告亦身受重傷，
    前來處理之警員並未詢問被告姓名，被告復未表明自己係肇
    事司機，嗣被告經轉送臺北榮民總醫院救治，警員查明被告
    身分後，始前往醫院對被告製作筆錄乙節，業據被告於原審
    審理時供述在卷，且車禍後被告一直喊痛，未曾聞其有報警
    之話語，亦據證人乙○○於本院中供證明確，是本案不符合
    自首要件，併予敘明。原審審酌被告疏未注意車道前方及右
    側路肩之燈光、旗幟聲響等各種警示，因此閃避不及而撞上
    前方施工車輛，駕駛態度輕忽，致車內乘客丁○○○受傷嚴
    重，復未與丁○○○達成和解，惟被告素行良好，車禍發生
    迄今，被告及國光客運已給付予丁○○○合計新臺幣120 萬
    元之賠償金，有國光客運提出之領款收據1 份35張在卷可稽
    （見原審卷第67頁至第101 頁），且被告自己亦因車禍嚴重
    受傷等一切情狀，依刑法第284 條第2 項後段規定，量處被
    告有期徒刑10月。認事用法及量刑殊無不合，被告上訴意旨
    指摘原審量刑過重云云，惟被告自始未能坦認犯行，迄本院
    審理中始為認罪表示，但仍指摘高工局車輛與有過失，諉責
    他人，難認有悔意，是其上訴應認無理由，予以駁回。
七、公訴意旨另以：被告於前揭時間、地點駕駛086-FL號營業大
    客車發生車禍，致車上乘客甲○○（原名：王曼卿）受有右
    側脛腓股開放性骨折之傷害，因認被告另涉犯刑法第284 條
    第2 項前段之業務過失傷害罪嫌。然按告訴乃論之罪，告訴
    人於第一審辯論終結前得撤回其告訴，刑事訴訟法第238 條
    第1 項定有明文。檢察官認被告此部分犯行係觸犯刑法第28
    4 條第2 項前段之業務過失傷害罪，依同法第287 條之規定
    ，須告訴乃論。茲告訴人甲○○業於檢察官起訴後之97年10
    月8 日具狀撤回其告訴，有聲請撤回告訴狀1 紙附卷可憑（
    見原審卷第15頁），惟檢察官復認此部分與前揭論罪科刑之
    業務過失致重傷罪間，屬想像競合犯之裁判上一罪關係，爰
    不另為公訴不受理之諭知，附此敘明。
據上論斷，應依刑事訴訟法第364 條、第368條，判決如主文。
本案經檢察官郭棋湧到庭執行職務。
中    華    民    國    99    年    4   月     29     日
                  刑事第二十庭審判長法  官  楊貴雄
                                    法  官  周明鴻
                                    法  官  林銓正
以上正本證明與原本無異。
不得上訴。
                                    書記官  邵淑津
中    華    民    國    99    年    4     月    30    日

司法院資訊處製作；財團法人民間司法改革基金會備份。
